臺灣桃園地方法院民事判決　　　　　　　99年度再易字第15號
再審原告　　呂理照
訴訟代理人　呂理胡律師
　　　　　　唐永洪律師
再審被告　　邱水順
　　　　　　邱立民
　　　　　　邱祿
上列當事人間給付報酬事件，再審原告對於中華民國99年6 月29
日本院98年度簡上字第99號及本院簡易庭98年桃簡字第612 號確
定判決提起再審之訴，本院判決如下：
   主  文
再審之訴駁回。
再審訴訟費用由再審原告負擔。
   理  由
壹、程序方面：
一、按「再審之訴，應於30日之不變期間內提起。前項期間，自
    判決確定時起算，判決於送達前確定者，自送達時起算；其
    再審之理由發生或知悉在後者，均自知悉時起算。但自判決
    確定後已逾5 年者，不得提起」。「不得上訴之判決，於宣
    示時確定；不宣示者，於公告時確定。」，民事訴訟法第50
    0 條第1 項、第2 項、第398 條第2 項分別定有明文。又判
    決正本內應記載上訴期間及提出上訴狀之法院，僅為訓示規
    定，對於不得上訴之判決，縱誤為此項記載，殊難因此即謂
    該判決得為上訴，此觀諸民事訴訟法第229 條第3 項規定及
    最高法院29年抗字第98號、32年抗字第255 號判例、92年台
    抗字第1 號裁定意旨自明。惟對於終審法院之判決有所不服
    者，除合於法定再審原因得提起再審之訴外，不容以其他之
    方法聲明不服。故不服終審判決而未以再審訴訟之程序為之
    者，仍應視其為提起再審之訴，而依該程序調查裁判（同院
    34年聲字第263 號判例意旨參照）。
二、本件再審原告不服本院98年度簡上字第99號（下稱原審）判
    決，雖於民國99年7 月26日提起上訴，有上訴狀及其上本院
    收狀日期戳章可稽（見原審卷第124 頁），惟原審判決之訴
    訟標的金額僅為新台幣（下同）25萬4,803 元（計算式：19
    萬1,969 元＋3 萬4,668 元＋2 萬8,166 元），因上訴所得
    受利益未逾150 萬元，屬於不得上訴第三審案件。再審原告
    主張：原審判決於教示規定誤載得提上訴致其提起（第三審
    ）上訴等語，縱令屬實，惟揆諸首揭說明，亦難謂原審判決
    得上訴第三審。是原審判決乃不得上訴第三審之判決，於99
    年6 月29日宣示時即告確定。惟原審判決既不得上訴，原審
    即為終審法院。再審原告不服原審確定判決既已於99年7 月
    26日具狀提起「上訴」，雖未以「再審程序」名義為之，依
    上開最高法院34年聲字第263 號判例意旨，仍應視其已提起
    再審之訴，而依該程序調查裁判。是本件再審原告提起再審
    之訴，應認未逾30日之不變期間，其程序尚無不合，合先敘
    明。
貳、實體方面：
一、再審原告主張：
  (一)再審被告邱水順等與訴外人李連生等人前於90年間就渠等所
    共有坐落桃園縣蘆竹鄉○○○○段溪洲小段243 之15地號等
    多筆土地委託再審原告辦理土地合併、分割道路、開闢及土
    地開發等事宜。90年3 月6 日再審原告先與部分地主包括再
    審被告邱水順在內簽訂同意書（下稱第1 份同意書），約定
    委託人每人願付每坪250 元開發費用予再審原告。惟因土地
    開發事務必須整合同一區塊內全部地主同意才可進行，而第
    1 份同意書僅9 名地主簽章，未及全部地主簽約，根本未能
    開始工作，第1 份同意書所謂「1 年6 個月」期限，亦無從
    開始計算，再審原告為使開發事務順利進行，乃於91年間與
    再審被告邱水順等其他地主再簽訂另份同意書（下稱第2 份
    同意書），作為第1 份同意書之補充約定，以補足當事人及
    開發區域內土地之授權與道路加寬為15米問題，則前後兩份
    同意書之當事人及參與規劃之土地自不相同，而有互補作用
    ，否則第2 份同意書根本無須簽訂，且亦無脫離第1 份同意
    書而獨立存在之可能。原審將第1 份同意書所載「以上完成
    時間為1 年6 個月」誤為「簽訂第1 份同意書後1 年6 個月
    」，認定第1 份同意書雖成立卻已失效，再以「上開2 份同
    意書之當事人、參與規劃之土地、有無約定報酬等內容均大
    有不同」為由，認定上開兩份契約毫無關聯，顯然對第1 、
    2 份同意書約定內容具互補作用誤認，是原審判決解釋契約
    顯然違背法令或有悖於論理及經驗法則。
  (二)原審誤認第1 、2 份同意書毫無關聯，而將同一件土地開發
    法律關係割裂適用，認定再審被告邱祿、邱立民雖均未於
    第1 、2 份同意書簽章，惟因渠等2 人參與上開土地重新規
    劃分割行為，與第2 份同意書其餘地主所為行為完全相同，
    是渠等2 人與再審原告間僅就第2 份同意書默示成立委任契
    約，但未約定委任報酬，自無可請求報酬。然第2 份同意書
    為第1 份同意書之補充約定已如前述，惟本件土地開發事務
    若僅有第2 份同意書存在，根本無從開始進行，原審判決解
    釋契約顯然違背法令或有悖於論理法則或經驗法則。又本件
    委任契約既已約定報酬，原審本應適用民法第547 條規定反
    面解釋，判決命再審被告給付報酬，惟原審判決認知錯誤而
    消極的不適用法律，有「消極的不適用法規，顯然影響判決
    」情形。
  (三)縱兩造間無委任報酬之約定，然再審原告具有土木專長，於
    91年8 月間當選為桃園縣蘆竹鄉長興村村長之前，即已從事
    營造為業，非以擔任無給職之村長為職業。原審以「報酬費
    用給付與否實涉及個人主觀利弊權衡及價值判斷，況除被上
    訴人（即再審被告）外，尚有多名地主拒絕給付上訴人（即
    再審原告）報酬」及「再審原告為桃園縣蘆竹鄉長興村之村
    長，並非以土地之規劃、合併及分割為其職業」云云，顛倒
    職業觀念，認定再審被告依習慣或依委任事務性質皆無給付
    委任報酬義務，並不合理，且與社會脫節，原審判決顯然違
    背法令、悖於論理與經驗法則，有「消極不適用法規」事由
    。
  (四)就本件土地開發區內，再審原告請求部分地主給付報酬之數
    個訴訟，除經調解成立及再審原告撤回者外，原審判決法律
    見解與另案判決之認定顯然不同，而有矛盾，原審判決解釋
    契約顯然違背法令，亦有悖於經驗法則。
  (五)綜上，原審判決有判決不適用法規或適用法規顯有錯誤之違
    背法令，再審原告於99年7 月7 日收受原審判決，而原審判
    決誤載得提起上訴，再審原告乃於99年7 月23日提起上訴，
    原審判決應於99年8 月24日再審原告收受上訴駁回裁定時確
    定。且再審原告於提起第三審上訴之日即已對原審判決聲明
    不服，仍應視其已遵守不變期間規定提起再審之訴。爰依民
    事訴訟法第496 條第1 項第1 款規定「適用法規顯有錯誤」
    ，提起本件再審之訴。
  (六)聲明：1.原審判決及本院桃園簡易庭98年度桃簡字第612 號
    判決均予廢棄。2.前項廢棄部分，再審被告邱水順應給付再
    審原告19萬1,969 元、再審被告邱立民應給付再審原告3 萬
    4,668 元、再審被告邱祿應給付再審原告2 萬8,166 元，
    及均自96年12月27日第一審準備書狀繕本送達再審被告翌日
    起至清償日止，按年息5 ％計算之利息。
二、按「再審之訴顯無再審理由者，得不經言詞辯論，以判決駁
    回之。」，民事訴訟法第502 條第2 項定有明文。次按判決
    適用法規顯有錯誤者，得以再審之訴對於確定終局判決聲明
    不服，同法第496 條第1 項第1 款亦定有明文。此所謂適用
    法規顯有錯誤，係指確定判決違背法規或現存判例解釋者而
    言，最高法院71年台再字第210 號判例意旨闡釋明確。又解
    釋契約屬事實審法院之職權，其解釋縱有未當，尚不生適用
    法規顯有錯誤之問題。再所謂適用法規顯有錯誤者，不包括
    漏未斟酌證據及認定事實錯誤之情形在內（同院78年台再字
    第26號判決、63年台上字第880 號判例意旨參照）。
三、經查：
  (一)再審原告與再審被告邱水順間固已成立第1 份同意書所示內
    容之契約關係，然第1 份同意書第4 點明文約定「以上完成
    時間為1 年6 個月，否則自動失效，另行再雙方討論」，有
    第1 份同意書在卷可稽（見支付命令卷第6 頁至第9 頁）；
    而再審原告於簽訂第1 份同意書後1 年6 個月即91年9 月6
    日時，尚未完成第1 份同意書所約定應作為之內容，為再審
    原告於原審所不否認，則依上開約定，第1 份同意書已失其
    效力。再細繹第1 、2 份同意書內容，其當事人、參與規劃
    土地、有無約定報酬等內容均不相同；參以，第1 份同意書
    業已失效，若第1 份同意書之地主再行委任再審原告進行土
    地合併、分割及開闢道路事宜，並有同意給付報酬之意思，
    自應與再審原告重新訂立委任契約，載明委任內容、報酬等
    重要事項以茲遵循，此就再審原告與再審被告邱水順而言，
    並無何困難或障礙之處，乃第2 份同意書就此均略而未提，
    僅記載立同意書人同意無償提供土地作為開闢道路及永久通
    行權使用；且第2 份同意書，並未表明係第1 份同意書之補
    充或更新約定或與第1 份同意書之任何關連性，有第2 份同
    意書足憑（見支付命令卷第10頁至13頁），再審原告主張第
    2 份同意書為已失效之第1 份同意書之補充或更新契約云云
    ，即無足取。從而，第2 份同意書應認係再審原告與簽名或
    蓋章於其上之21名地主所另行獨立簽訂之委任契約，且並無
    委任報酬之約定甚明。
  (二)再審被告邱立民、邱祿均未於第1 、2 份同意書上簽章，
    僅於第2 份同意書簽訂之後始在上開土地測量規劃圖上蓋印
    認可，且同意配合辦理本件土地合併分割事宜及領取新土地
    所有權狀等行為，而再審原告主張渠等有交出土地休耕築路
    、交出舊土地所有權狀換回新所有權狀、向代書繳交印花稅
    與權狀費用而領回新所有權狀等行為，又均為再審被告邱立
    民、邱祿於原審所不爭執；再參諸再審被告邱立民、邱
    祿參與本件土地重新規劃分割之行為，與第2 份同意書之立
    約人即其餘地主所為之行為完全相同，足證再審被告邱立民
    、邱祿已與再審原告間默示成立同於第2 份同意書內容之
    委任契約。惟依第2 份同意書內容，並無委任報酬之約定，
    再審原告自無從執第2 份同意書主張再審被告有給付委任報
    酬之義務。又兩造成立委任關係係基於第2 份同意書而非第
    1 份同意書，而第2 份同意書並無報酬之約定，已如前述，
    則再審原告欲請求再審被告給付報酬，自應以依習慣或依委
    任事務之性質應給與報酬者為限，且應負舉證責任。
  (三)再審酌本件土地合併、分割並非主管機關所辦理，復未組成
    市地重劃會，自無平均地權條例第56條第1 、2 項、第58條
    第1 項、第60條之適用。況上開條例並無地主應給付辦理重
    劃之主管機關或市地重劃會報酬之規定。另報酬費用給付與
    否涉及個人主觀利弊權衡及價值判斷，自難以部分地主已給
    付再審原告報酬，即謂本件土地規劃合併、分割有應給付報
    酬之習慣。再者，第2 份同意書簽訂時，再審原告已取得開
    發區域之部分土地，為其於原審所不爭執，是再審原告進行
    上開土地規劃合併、分割，與其個人之利益攸關，衡情再審
    原告未於第2 份同意書明文約定報酬，亦難認有何不符常情
    之處。況且，再審原告為桃園縣蘆竹鄉長興村之村長，並非
    以土地之規劃、合併及分割為其職業，依本件委任事務之性
    質，亦難認再審被告有支付報酬之義務。此外，再審原告未
    能舉證證明本件委任依習慣或委任事務之性質應給付報酬，
    再審原告依委任關係請求再審被告給付報酬云云，洵屬無據
    。準此，原審判決既已於理由中詳細敘明其認定事實所憑採
    之各項事證，再審意旨第(一)至(三)項所陳，實係原審判決依職
    權解釋第1 、2 份同意書（契約），或斟酌證據及認定事實
    問題，依上揭最高法院判決見解，尚難認係「適用法規顯有
    錯誤」，再審原告執此主張，顯無理由。
  (四)末以，「法院為判決時，應斟酌全辯論意旨及調查證據之結
    果，依自由心證判斷事實之真偽。」，民事訴訟法第222 條
    第1 項前段定有明文。是各法院就個案所認定之事實，乃本
    於自由心證裁量而獨立判斷，並無拘束他法院之效力。再審
    原告主張上開第(四)項所述：上開土地開發區內，再審原告主
    張其請求部分地主給付報酬之數個訴訟，除經調解成立及再
    審原告撤回者外，原審判決法律見解與另案判決認定不同而
    有矛盾，原審判決解釋契約違背法令，悖於經驗法則云云，
    不僅與上開規定意旨不符，且亦無從認定原審判決有何「適
    用法規顯有錯誤」事由，從而，再審原告此部分主張，亦顯
    無理由。
四、綜上所述，再審原告以原審確定判決有民事訴訟法第496 條
    第1 項第1 款「適用法規顯有錯誤」之再審事由，求予廢棄
    改判，並不足採。本件再審之訴，顯無理由，爰不經言詞辯
    論，逕予駁回。
五、據上論結，本件再審之訴顯無理由，依民事訴訟法第502 條
    第2 項、第78條，判決如主文。
中    華    民    國    100     年    1     月    13  日
              民事第二庭  審判長法  官  郭琇玲
                                法  官  劉佩宜
                                法  官  張金柱
不得上訴
以上正本係照原本作成。
中    華    民    國   100    年    1     月    14    日
                                書記官  葉靜瑜